【裁判字號】    97,消債更,1514
【裁判日期】    971229
【裁判案由】    聲請更生程序
【裁判全文】
臺灣高雄地方法院民事裁定          97年度消債更字第1514號
聲  請  人  甲○○
代  理  人  徐豐益律師
上列當事人因消費者債務清理事件聲請更生，本院裁定如下：
    主      文
聲請人甲○○自民國九十七年十二月二十九日下午五時起開始更
生程序。
命司法事務官進行本件更生程序。
    理      由
一、聲請意旨略以：聲請人前與如附表所示之銀行訂定房屋貸款
    、信用貸款，致積欠債務合計新台幣（下同）1,565,000 元
    ，因月薪僅有約1 萬8,000 元，每月除自己生活支出外，尚
    需負擔妻子吳來菊、兒子劉星漢之生活費用，實在入不敷出
    ，而有不能清償之情事，於民國97年8 月21日，依消費者債
    務清理條例（下稱消債條例）之規定，向最大債權金融機構
    永豐商業銀行申請前置協商，惟遭永豐商業銀行以無法同意
    聲請人所提出月繳2,000 元，期限42年之還款方案為由退件
    ，致協商不協立，爰依消費者債務清理條例之規定聲請更生
    等語。
二、按債務人不能清償債務或有不能清償之虞者，得依本條例所
    定更生程序，清理其債務；債務人無擔保或無優先權之債務
    總額未逾1,200 萬元者，於法院裁定開始清算程序或宣告破
    產前，得向法院聲請更生；債務人對於金融機構因消費借貸
    、自用住宅借款、信用卡或現金卡契約而負債務，在聲請更
    生或清算前，應提出債權人清冊，以書面向最大債權金融機
    構請求協商債務清償方案，並表明共同協商之意旨；債務人
    與金融機構協商成立者，不得聲請更生或清算；但因不可歸
    責於己之事由，致履行顯有重大困難者，不在此限；本條例
    施行前，債務人依金融主管機關協調成立之中華民國銀行公
    會會員，辦理消費金融案件無擔保債務協商機制與金融機構
    成立之協商，準用前項之規定；法院開始更生程序之裁定，
    應載明其年、月、日、時，並即時發生效力；法院裁定開始
    更生或清算程序後，得命司法事務官進行更生或清算程序，
    必要時得選任律師、會計師或其他適當之自然人或法人一人
    為監督人或管理人，消費者債務清理條例第3 條、第42條第
    1 項、第151 條第1 項、第5 項、第6 項、第45條第1 項、
    第16條第1 項分別定有明文。
三、聲請人主張其積欠如附表所示之銀行上開債務，因有不能清
    償債務之情事，而於97年8 月21日，依消債條例之規定，向
    最大債權金融機構永豐商業銀行申請前置協商，惟遭永豐商
    業銀行以無法同意聲請人所提出月繳2,000 元，期限42 年
    之還款方案為由退件，致協商不協立，爰依消費者債務清理
    條例之規定聲請更生等語，有財團法人金融聯合徵信中心當
    事人查詢個人資料（信用報告）回覆書、前置協商申請書、
    永豐商業銀行所提出前置協商不成立通知書（見本院卷第11
    頁至第12頁、第89頁至第95頁、第125 頁至第65頁），足認
    聲請人已依消費者債務清理條例第151 條第1 項規定進行協
    商程序而不成立。故本件所應審究者厥為聲請人是否有不能
    清償債務或不能清償之虞之情形。
四、經查：
  (一)聲請人自陳目前每月收入為18,000元，依其所提出之薪資轉
    帳證明、勞保投保資料（見本院卷第23頁、第61頁），堪認
    屬實。就聲請人本人之必要生活支出部份，因聲請人並未提
    出全部憑證以資證明，無從審酌是否均屬必要之費用，此部
    份因消債條例之立法目的，係為使不幸陷入經濟困境之人得
    以清理債務、重建生活，並在清理過程中能保有符合人性尊
    嚴之最低基本生活，而非維持債務人過去慣常之寬逸生活，
    是於評估履行原協商方案是否顯有重大困難時，並非由聲請
    人任意主張其基本生活費用之數額，否則將造成揮霍無度以
    致清償能力降低，反而易使更生程序無從進行，因此本院認
    應內政部所公告之97年度高雄市低收入戶最低生活費用每人
    每月為10,991元計算始為合理。另聲請人主張其需扶養費兒
    子兒子劉星漢，據其提出劉星漢95、96年度綜合所得稅各類
    所得資料清單及財產歸屬資料清單、戶籍謄本為證（見本院
    卷第58頁至第60頁、第27頁至第28頁），惟並未提出每月實
    際應支出多少扶養費，依上開說明，劉星漢每月生活費用亦
    應以10,991元計算，而劉星漢之扶養義務人有2 人，則聲請
    人每月應負擔之扶養費用應係55,00 元（計算式：10,991元
    ÷2 ＝5,496 元，元以下四捨五入）。另聲請人主張需扶養
    配偶吳來菊，固據其提出吳來菊95、96年度綜合所得稅各類
    所得資料清單及財產歸屬資料清單、戶籍謄本為證（見本院
    卷第55至第57頁、第27頁至28頁），然按受扶養權利者，以
    不能維持生活而無謀生能力者為限，民法第1117條第1 項定
    有明文；同條第2 項規定，前項無謀生能力之限制，於直系
    血親尊親屬不適用之，即直系血親尊親屬受扶養者，仍須以
    不能維持生活者為限（最高法院87年度臺上字第1696號判決
    意旨參照）；又按夫妻互負扶養義務，其負扶養義務之順序
    與直系血親卑親屬同，其受扶養權利之順序與直系血親尊親
    屬同，為民法第1116條之1 所明定。查吳來菊於95年、96年
    各領有120,000 元之所得，可見吳來菊尚有相當資力，並非
    不能維持生活，自無受聲請人扶養之必要。
  (二)依聲請人目前每月薪資收入扣除其個人必要生活費用及扶養
    費後僅餘1,513 元（計算式：18,000元-10,991 元-5,496元
    =1,513元），客觀上堪認其確已陷於有不能清償之虞之情形
    。
五、綜上所述，聲請人有不能清償債務之虞情事，其無法清償如
    附表編號一至三所示之無擔保債務未逾1,200 萬元，且無消
    費者債務清理條例第46條各款所定應駁回更生聲請之事由存
    在，故聲請人聲請本件更生，即無不合，應予准許，爰裁定
    如主文第一項所示，並依上開規定命司法事務官進行本件更
    生程序，爰裁定如主文第二項所示。
六、依消費者債務清理條例第11條第1 項、第45條第1 項、第16
    條第1 項，裁定如主文。
中    華    民    國    97    年    12    月    29    日
              民事第五庭    法      官  鄭凱文
上為正本係照原本作成。
本件不得抗告。
本裁定已於民國97年12月29日下午5時公告。
中    華    民    國    97    年    12    月    29    日
                            書  記  官  張家瑜
附表：
┌──┬────────────┬────────┬───────┐
│編號│債權人                  │金額（新台幣）  │種    類      │
├──┼────────────┼────────┼───────┤
│ 一 │永豐銀行                │1,015,000元     │房屋貸款      │
├──┼────────────┼────────┼───────┤
│ 二 │台新國際商業銀行        │400,000  元     │消費貸款      │
├──┼────────────┼────────┼───────┤
│ 三 │台灣土地銀行            │150,000  元     │勞工貸款      │
├──┼────────────┼────────┴───────┤
│   合             計          │ 1,565,000元                    │
└───────────────┴────────────────┘


司法院資訊處製作；財團法人民間司法改革基金會備份。
